【裁判字號】    89,台上,6743
【裁判日期】    891109
【裁判案由】    貪污
【裁判全文】
最高法院刑事判決                              八十九年度台上字第六七四三號
    上  訴  人  甲○○
    選任辯護人  俞兆年律師
右上訴人因貪污案件，不服台灣高等法院中華民國八十九年八月七日第二審更審判決
（八十八年度重上更(四)字第九四號，起訴案號：台灣台北地方法院檢察署八十一年度
偵字第一七五七二號），提起上訴，本院判決如左：
    主  文
原判決撤銷，發回台灣高等法院。
    理  由
本件原判決認定上訴人甲○○係台北市政府警察局（下稱市警局）古亭分局（現改為
中正第二分局）廈門街派出所警員，為依據法令從事公務之人員。於民國八十一年二
月二十一日下午一時許，有不詳姓名之人匿名電話方式向市警局一一○報案台偽稱：
台北市○○路四九七號三樓內有人販賣安非他命，未指定犯人而誣告，經該台值班人
員通報市警局古亭分局勤務中心，再轉至該分局廈門街派出所，由值班警員蘇信昌於
當日下午一時十分接報後，由於備勤之上訴人在派出所之二樓，不在一樓，蘇信昌以
為上訴人不在場，隨即指派待命服勤之警員楊慶燦（已經檢察官不起訴處分確定）率
同台灣警察專科學校（稱警校）實習生蔡崑達前往上址處理，嗣當日備差之上訴人自
派出所之二樓下來，由電話紀錄簿得知有人密報上址有人販賣安非他命，而上訴人知
台北市○○路四九七號三樓（八十年七月十五日整編門牌號碼，整編後為汀州路二段
二四九號三樓）為其友人邱榮華租住處，認機不可失，欲藉端勒索財物，乃隨後前往
上址執行臨檢，上訴人預以七星牌香菸盒包裝狀似安非他命之藥品，趁人不注意時棄
置於室內，於臨檢時，再指示不知情之蔡崑達在客廳垃圾桶旁拾取該七星牌香菸盒交
予上訴人，上訴人取出盒內疑似安非他命物品，即稱查獲安非他命，要在場之龐潤強
、邱榮華、黃紹聯、朱敬賢等供出該物為何人所有，但為龐潤強等人否認，上訴人乃
要以龐潤強等人俱為其友人，此事由其處理即可為由，求楊慶燦、蔡崑達先行返回派
出所，此案交由伊處理，迨楊慶燦、蔡崑達二員離去後，上訴人即向邱榮華表示，欲
擺平此事需交出新台幣（以下同）二萬元，邱榮華惟恐被移送偵辦，心生畏懼，詢問
在場之龐潤強、朱敬賢、黃紹聯等人均無現款後，仍請龐潤強打電話予邱榮華胞兄邱
榮豊自服務公司帶錢返家，邱榮豊於當日下午二時三十分許攜回一萬元現款交予邱榮
華，再由邱榮華交予上訴人，上訴人收受該一萬元後始於臨檢紀錄表記載未發現不法
情事後，持該疑似安非他命之不明物品離去等情。因而撤銷第一審判決，改判論處上
訴人依據法令從事公務之人員，藉端勒索財物罪刑，固非無見。
惟查(一)、刑事訴訟法第九十五條第一款規定「訊問被告應先告知犯罪嫌疑及所犯所有
罪名。罪名經告知後，認為應變更者，應再告知。」乃犯罪嫌疑人及被告在刑事程序
上受告知及聽聞之權利之一，為行使防禦權之基本前提，屬於人民依憲法第十六條所
享訴訟保障之內容之一，旨在使犯罪嫌人及被告能充分行使防禦權，以維程序之公平
。法院如欲依刑事訴訟法第三百條規定而為判決，尤須於審判期日前踐行上開條款後
段規定之程序，始能避免突襲性裁判，而維被告之權益；否則，如於辯論終結後，逕
行變更起訴書所引之法條而為判決，就新罪名而言實已連帶剝奪被告依同法第九十六
條、第一百七十三條、第二百八十九條等規定所應享有而同屬上開憲法上訴訟基本權
保障範圍內之辯明罪嫌及辯論（護）等程序權，尤屬直接違背憲法第八條第一項所稱
「非由法院依法定程序不得審問處罰」之規定，剝奪其正當法律程序之保障，而於判
決顯有影響，自應認該判決為違背法令。本件檢察官係起訴上訴人涉犯修正前貪污治
罪條例第五條第一項第二款利用職務上之機會，詐取財物罪嫌，第一審判決亦適用該
法條論罪，原判決變更檢察官起訴法條依同條例第四條第一項第二款論以藉端勒索財
物罪。然稽之卷附之審判筆錄係記載：「審判長法官先對被告告知其犯罪之嫌疑及所
犯所有罪名（詳如起訴書、第一審判決書所載）。」，並未有再告知變更罪名之記載
（原審法院重上更(四)卷第六十二頁至第七十三頁），其所為之判決難謂為適法。(二)、
認定犯罪事實，須依證據，如證據之真實尚欠明瞭，即不能以擬制推測之方法為判斷
之基礎。原判決事實欄記載，上訴人預以七星牌香菸盒包裝狀似安非他命之藥品，趁
人不注意時棄置於室內，於臨檢時，再指示不知情之蔡崑達在客廳垃圾桶旁拾取該七
星牌香菸盒交與上訴人等情。於理由內謂由前述諸人之供述及上訴人否認有指示蔡崑
達拾起香菸盒等情，堪認該內包狀疑似安非他命之七星牌香菸盒，係上訴人至現場後
趁人不注意時所置，否則上訴人又焉能指示蔡崑達撿起，並從中發現疑似安非他命之
物等語。然卷查證人龐潤強、黃紹聯、朱敬賢於法務部調查局台北市調查處訊問時均
僅供稱：上訴人於進入屋內不久，即自稱從客廳垃圾桶內搜獲一瓶保濟丸裝之安非他
命云云（偵查卷第五十七頁背面、第六十頁背面、第五十四頁背面）。證人蔡崑達亦
供稱：「屋主開門讓我們進入臨檢，楊慶燦與我在屋內客廳四週看了一下，並未發現
可疑，……隨後甲○○進入屋內，在客廳走了一圈，並叫屋主帶張員至後面看看，張
員出來，……指著垃圾桶旁邊的七星香菸盒，叫我拿給甲○○，我就將該菸盒撿起來
直接交給甲○○，甲○○於是將該香菸盒打開從中取出一罐保濟丸裝的安非他命。」
等語（偵查卷第三十九頁）。如果無訛，則彼等是否有「上訴人預以七星牌香菸盒包
裝狀似安非他命之藥品，趁人不注意時棄置於室內」之供述，仍有欠明瞭而待究明，
原判決未詳加調查釐清，遽為上開認定，自有可議。上訴意旨指摘原判決不當，非無
理由，應認仍有撤銷發回更審之原因。原判決不另為無罪諭知部分，基於審判不可分
原則，併予發回。
據上論結，應依刑事訴訟法第三百九十七條、第四百零一條，判決如主文。
中      華      民      國    八十九    年     十一     月      九      日
                              最高法院刑事第四庭
                                  審判長法官  董  明  霈
                                        法官  丁  錦  清
                                        法官  林  茂  雄
                                        法官  王  居  財
                                        法官  張  祺  祥
      右正本證明與原本無異
                                              書  記  官
中      華      民      國    八十九    年     十一     月     十五     日


司法院資訊處製作；財團法人民間司法改革基金會備份。
